最高法院民事判決　　　　　　　　　　　　　　　九十三年度台上字第二五一六號
　　上　訴　人　源通國際有限公司
　　法定代理人　陳　正
　　上　訴　人　臻鴻針織有限公司
　　法定代理人　王新溝
　　共　　　同
　　訴訟代理人　林詮勝律師
　　複 代理 人　高秀枝律師
　　被 上訴 人　永信資訊用品股份有限公司
　　　　　　　　　　　　　　　.
　　法定代理人　陳志良
　　訴訟代理人　趙建和律師
　　被 上訴 人　甲○○
　　　　　　　　乙○○
右當事人間請求損害賠償事件，上訴人對於中華民國九十一年八月十三日台灣高等法
院第二審判決（九十一年度上字第八四號），提起上訴，本院判決如下：
    主  文
原判決除假執行部分外廢棄，發回台灣高等法院。
    理  由
本件上訴人主張：被上訴人永信資訊用品股份有限公司（下稱永信公司）所在地即其
所有門牌號碼台北縣樹林市○○路一八九號建物，於民國八十八年四月二十一日失火
延燒至隔鄰即一八七號建物，致伊二公司分別放置在訴外人賴俊男、賴俊明一八七號
建物內之成衣、布匹材料及機具等物品悉遭焚燬，其中上訴人源通國際有限公司（下
稱源通公司）受有逾新台幣（下同）一百八十二萬三千一百八十四元之損害；上訴人
臻鴻針織有限公司（下稱臻鴻公司）則受損總計逾三百九十四萬三千八百六十七元，
扣除保險公司理賠之部分，尚受有逾二百一十二萬三千二百二十元之損害，經伊發函
催告永信公司於函到十日內賠償，永信公司於八十八年八月十九日收受催告函後，仍
拒絕賠償等情，爰依民法第二十八條、第一百八十四條第一項之規定，求為命永信公
司給付源通公司一百八十二萬三千一百八十四元，給付臻鴻公司二百一十二萬三千二
百二十元，並均加給法定遲延利息之判決（第一審為上訴人敗訴之判決，上訴人提起
上訴，並在原審追加甲○○、乙○○應與永信公司為連帶給付）。
被上訴人永信公司則以：系爭火災原因調查報告書，並不足以證明火災起火點在上開
一八九號建物，或係可歸責於伊之事由所致，伊亦無違反消防法規情事，且上訴人主
張所受損害內容並不實在，其中部分項目，伊並已賠償一八七號建物所有權人，上訴
人請求無理由；又甲○○及乙○○並非伊之受僱人，上訴人主張伊應與彼等二人負連
帶賠償責任，洵屬無據等語。被上訴人甲○○、乙○○則辯稱：伊等並未上一八九號
建物之二樓，亦未有抽煙之行為等語，資為抗辯。
原審維持第一審所為上訴人敗訴之判決，駁回其上訴，並駁回其追加之訴，無非以：
查上訴人主張之事實，業據提出火災證明書、火險理算報告書、公證理算報告書、台
北縣消防局第二大隊火災原因調查報告書附卷為證，固堪認為真正。惟查上開火災原
因調查報告書所載：「研判本案之起火處為一八九號二樓後側處所，起火原因經排除
人為縱火、化學品自燃、電器用品負載等因素後，研判本案之起火原因以餘留火種（
如煙蒂……等）因素所引燃之可能性較大」等語。僅能證明起火點為永信公司所有上
開第一八九號建物，惟尚不足據以確認本件起火原因係因永信公司負責人執行職務時
有故意或過失所致。況依上開報告書所示，本件起火原因可以排除化學品自燃及電器
用品負載二因素，足證永信公司負責人對該公司材料物品之管理及電器設備之維護尚
無欠缺，實難認其執行職務有何過失可言。上訴人主張永信公司應依民法第二十八條
、第一百八十四條第一項規定負侵權行為損害賠償之責云云，洵不足採。上訴人另主
張永信公司依據消防法規之規定，其負責人陳志良應依法設置充足之消防設備，以確
保公共安全，乃其未依法設置，致甲○○、乙○○僅能以水管滅火，復因無法達到起
火點，導致延燒至隔鄰一八七號建物，使上訴人存放於該處之機器及貨物嚴重受損，
永信公司負責人顯有違反保護他人之法律，致上訴人受有損害，亦應依民法第一百八
十四條第二項以及同法第二十八條規定負賠償責任云云。惟查此不僅為被上訴人所否
認，並經被上訴人提出該公司曾購置消防設備之三五消防器材有限公司發票影本二紙
、送貨單影本、證明書影本、永信公司一至三樓消防器材配置圖影本各乙份為證，則
被上訴人是否有違反消防法規情事，已屬有疑。經函詢台北縣政府消防局，請其查明
永信公司有無依據消防法規進行分類列管檢查，是否依法設置消防設備等情，亦經回
覆因對永信公司並未分類列管檢查且其已結束營業，無法提供相關資料等情，有台北
縣政府消防局九十一年七月十九日北消預字第０九一００一六八九一號函附卷可參，
亦難遽認永信公司未依法設置消防器材。上訴人徒以依甲○○所述僅以水管滅火，且
起火點係違建，可認永信公司負責人未依法設置消防設備，並否認發票之真正云云，
即主張永信公司負責人有違反保護他人之法律之行為，實難認其已盡舉證之責。上訴
人復謂永信公司負責人未於每日下班前詳細檢查各處是否餘有火種，或於夜間應派員
留守或定期巡視，發生火災後復未通知上訴人，顯有違保護他人之法律云云，然縱認
永信公司負責人確有上開所指未依法設置消防設備、未派人巡視等之消極不作為，亦
難認該等不作為與實際造成損害之系爭火災之發生原因間，有何因果關係可言，上訴
人主張依民法第一百八十四條第二項、第二十八條規定，被上訴人應負侵權行為損害
賠償責任，殊不足取。上訴人另主張本件起火原因係乙○○、甲○○於工作過程中不
慎餘留火種引燃物品所致，無非係依上開報告書所載，起火原因以餘留火種因素所引
燃之可能性較大，甲○○、乙○○亦自承火災發生前二小時即在上開一八九號建物內
工作，則依一般經驗法則，顯係火災發生前在現場之人即乙○○、甲○○，餘留火種
（如煙蒂等）引致為據，因認乙○○、甲○○應依民法第一百八十四條第一項之規定
負損害賠償責任云云。然為乙○○、甲○○所否認，並辯稱本件火災起火冒煙處係在
一、二樓交接處，伊等平日在一樓收廢紙，當時因二樓上鎖，並無法上二樓，伊等亦
未有抽煙行為等語。自不得僅以其二人在火災現場，即遽謂系爭火災確因其二人而造
成，仍應由上訴人負舉證之責。參以本件起火點係在一八九號二樓後側處所，有上開
報告書可證，起火原因業已排除人為縱火、電氣設備、危險物品及化工原料等原因，
研判為遺留火種引燃，客觀上已無法再予細分，有台北縣政府消防局九十年北消調字
第０九０四七號函乙份附卷足憑。證人即台北縣樹潭消防分隊隊員張宏全證稱鑑定報
告中所謂遺留火種原因很多，無法判斷等語甚明。是依經驗法則，造成系爭火災原因
，容有多端，復參酌上開報告書及前揭函，對火災造成原因，均無法明確認定乃甲○
○、乙○○餘留火種所致以觀，實無從據上開報告書內容，及以在現場之事實，即謂
係甲○○、乙○○餘留火種造成火災，上訴人此部分之主張，容屬臆測之詞，復無法
舉證以實其說，顯不足取。上訴人復主張甲○○、乙○○二人既係受永信公司選任，
依永信公司之指示，於特定時間為其處理收取廢紙之工作，且持有保全卡，顯係受僱
於永信公司，永信公司自應依民法第一百八十八條之規定與甲○○、乙○○負連帶賠
償責任云云。然按承攬與僱傭同屬於供給勞務之契約，惟前者仍以發生結果（工作之
完成）為目的之契約，供給勞務不過為其手段而已；後者則以供給勞務本身為目的之
契約，亦即除供給勞務外，並無其他目的，此為二者區別之所在。甲○○、乙○○固
至永信公司收取廢紙，然由甲○○、乙○○自承係永信公司前一日以電話通知，伊等
才去收取，收取後之廢紙按時價計算，給付金錢予永信公司，一個月約二、三次乙節
觀之，其二人與永信公司間，就收取廢紙部分，應成立承攬及買賣之混合契約，尚非
單純以供給勞務本身為目的之僱傭契約，難謂甲○○、乙○○係永信公司之受僱人，
甲○○、乙○○辯稱其二人持有永信公司之保全卡，核為方便進出永信公司收取廢紙
用，即屬可採，上訴人之主張，容有誤會。況上訴人不能證明甲○○、乙○○確有所
指之侵權行為，其主張依民法第一百八十八條或第一百八十五條規定，永信公司應與
甲○○、乙○○負連帶賠償責任，尚乏依據等詞，為其判斷之基礎。
按消防法第六條第一項第一款規定：依法令應有消防安全設備之建築物之管理權人，
應設置並維護其消防安全設備；又各類場所消防安全設備設置標準（下稱消防設備標
準）第十二條、第十四條、第十八條規定，總樓地板面積在一百五十公尺以上辦公室
，應設置滅火器，若為電信機械室、電腦室或總機室及其他類似場所，樓地板面積在
二百平方公尺以上者，並應設置二氧化碳、乾粉等滅火設備。查永信公司所在之台北
縣樹林市○○路一八九號建築物，總樓地板面積達四百二十八平方公尺，有建物登記
謄本在卷可稽（見原審卷第一０四頁），係作為辦公室使用，所經營業務為電腦報表
等資訊用品之設計、印製、加工、買賣等。倘永信公司之管理權人未依前述消防法規
之規定設置充足之消防設備，導致災禍擴大，使上訴人受有損害，自屬違反保護他人
之法律。而本件火災，依台北縣消防局第二大隊火災原因調查報告書所載，起火地點
在永信公司內，起火原因係該公司內餘留火種（如煙蒂……等）所造成。雖台北縣政
府消防局所函覆永信公司面積不足二百平方公尺，未達消防法規所規定之一所定規模
之建築物，未分類列管檢查等語（見原審卷一八六頁）。惟所載建物面積與卷內證物
不符，原審復未查明永信公司有無設置安全設備，遽憑該覆函謂難認永信公司有未依
法設置消防器材之情事，而為上訴人不利之認定，尚嫌速斷。又民法第一百八十八條
僱用人責任，係為保護被害人而設，故該條所稱之受僱人，應從寬解釋，並非僅限於
僱傭契約所稱之受僱人，凡客觀上被他人使用為之提供勞務而受其監督者均屬之，亦
即僅須在外觀上具有選任、監督關係，即可認定為受僱人，並不受當事人主觀上所認
定之影響。本件甲○○、乙○○係受永信公司選任，依永信公司指示，於特定時間至
永信公司自取保全卡為永信公司處理收取廢紙之工作，客觀上言，上訴人主張甲○○
二人為永信公司之受僱人，尚非全然無據。原審以被上訴人間僅成立承攬或買賣關係
，並無僱傭關係，進而以上開理由為上訴人敗訴之判決，似有可議。上訴論旨，執以
指摘原判決不當，求予廢棄，為有理由。
據上論結，本件上訴為有理由。依民事訴訟法第四百七十七條第一項、第四百七十八
條第二項，判決如主文。
中　　　華　　　民　　　國　　九十三　　年　　 十二 　　月　　 十六 　　日
                              最高法院民事第四庭
                                  審判長法官  吳　正　一
                                        法官  劉　延　村
                                        法官  劉　福　聲
                                        法官  黃　秀　得
                                        法官  黃　義　豐
      右正本證明與原本無異
 　　　　　                              　　　書  記  官
中　　　華　　　民　　　國　　九十四　　年　　　一　　　月　　　四　　　日
                                                                        Ｋ
